ACORDAO-COMPLETO-2462125

ACÓRDÃO 17190/2021 ATA 35/2021 - SEGUNDA CÂMARA

VISTO, relatado e discutido este ato de concessão de aposentadoria exarado pelo extinto Ministério do Trabalho (atual Ministério da Economia) ;
ACORDAM os Ministros do Tribunal de Contas da União, reunidos em Sessão da Segunda Câmara, diante das razões expostas pelo Relator e com fundamento na Constituição Federal, art. 71, incisos III e IX, e na Lei 8.443/1992, arts. 1º, inciso V, e 39, inciso II em:
9.1. considerar legal e conceder registro ao ato de aposentadoria de Maria de Jesus Rufino (XXX.316.383-XX) , em respeito à deliberação final proferida pelo STF no MS 35.498/DF, em 13/4/2021, publicada em 6/5/2021, transitado em julgado em 2/6/2021, nos termos do art. 5º, XXXVI, da CF88;
9.2. arquivar o presente processo.

Ato de concessão de aposentadoria de MARIA DE JESUS RUFINO no cargo de Auditor do Ministério do Trabalho submetido, para fins de registro, à apreciação do Tribunal de Contas da União (TCU), de acordo com o art. 71, inciso III, da Constituição Federal.

Segunda Câmara

Ministério do Trabalho (extinta).

3. Interessados/Responsáveis:
3.1. Interessado: Maria de Jesus Rufino (XXX.316.383-XX).

13.1. Ministros presentes: Bruno Dantas (Presidente), Augusto Nardes, Aroldo Cedraz (Relator) e Raimundo Carreiro.
13.2. Ministros-Substitutos presentes: Marcos Bemquerer Costa e André Luís de Carvalho.

AROLDO CEDRAZ

Transcrevo a instrução da Secretaria de Fiscalização de Pessoal - Sefip, peça 5, que obteve anuência de seus dirigentes, peça 6, e do Ministério Público junto ao TCU - MP/TCU, peça 7.
"INTRODUÇÃO 
1.	Trata-se de ato de concessão de aposentadoria de MARIA DE JESUS RUFINO no cargo de Auditor do Ministério do Trabalho submetido, para fins de registro, à apreciação do Tribunal de Contas da União (TCU) , de acordo com o art. 71, inciso III, da Constituição Federal. 
2.	O ato foi cadastrado e disponibilizado ao TCU por intermédio do Sistema E-Pessoal, na forma da Instrução Normativa TCU 78/2018.
EXAME TÉCNICO
3.	A aposentadoria se deu na modalidade voluntária, com proventos integrais, calculados com base na última remuneração do cargo em que se deu a aposentadoria, com fundamento no art. 3º da Emenda Constitucional 47/2005.
4.	De acordo com as informações do ato concessório, verifica-se que a interessada implementou os requisitos para se aposentar, visto que possuía idade, tempo de contribuição, de serviço público, de carreira e de cargo requeridos pelo fundamento concessório.
5.	Detectou-se na estrutura de proventos vantagem denominada "Bônus de Eficiência", que merece atenção especial.
6.	A partir do advento da Medida Provisória 765/2016, transformada na Lei 13.464/2017, modificou-se o regime remuneratório dos servidores pertencentes à carreira de Auditoria-Fiscal do Trabalho, passando a perceber o provento básico acrescido do Bônus de Eficiência e Produtividade. Tal Bônus de Eficiência estendeu-se aos inativos e pensionistas, conforme dispõe o art. 17, §§ 2º e 3º da supramencionada lei:
"Art. 17.  Os ocupantes do cargo de Auditor-Fiscal do Trabalho terão direito ao valor individual do Bônus de Eficiência e Produtividade na Atividade de Auditoria-Fiscal do Trabalho por servidor, na proporção de 1 (um inteiro) 
§ 1o  Os servidores ativos em efetivo exercício no cargo de Auditor-Fiscal do Trabalho receberão o Bônus de Eficiência e Produtividade na Atividade de Auditoria-Fiscal do Trabalho proporcionalmente ao período em atividade, de acordo com os percentuais de bonificação definidos na tabela "b" do Anexo III desta Lei, aplicáveis sobre a proporção prevista no caput deste artigo. 
§ 2o  Os aposentados receberão o Bônus de Eficiência e Produtividade na Atividade de Auditoria-Fiscal do Trabalho correspondente ao período em inatividade, de acordo com os percentuais de bonificação definidos na tabela "b" do Anexo IV desta Lei, aplicáveis sobre a proporção prevista no caput deste artigo. 
§ 3o  Os pensionistas farão jus ao Bônus de Eficiência e Produtividade na Atividade de Auditoria-Fiscal do Trabalho da seguinte forma, aplicável sobre a proporção prevista no caput deste artigo: 
I - para as pensões instituídas em decorrência do falecimento do servidor na atividade, o valor do Bônus será pago observado o disposto na tabela "b" do Anexo III desta Lei, aplicando-se o disposto na tabela "b" do Anexo IV desta Lei para fins de redução proporcional da pensão a partir do momento em que for instituída¿ 
II - para as pensões instituídas em decorrência do falecimento do servidor na inatividade, o valor do Bônus será o mesmo valor pago ao inativo, observado o tempo de aposentadoria, conforme o disposto na tabela "b" do Anexo IV desta Lei". 
7.	A respeito dessa modificação de regime remuneratório, entende-se não haver qualquer impedimento legal, haja vista que foi oriundo de Medida Provisória convertida em Lei pelo Congresso Nacional.
8.	Entretanto, chama atenção o art. 24 da citada Lei, especialmente na parte grifada por nós, onde estabelece que o valor do Bônus de Eficiência e Produtividade não integrará o vencimento básico, não servirá de base de cálculo para adicionais, gratificações ou qualquer outra vantagem pecuniária e não constituirá base de cálculo de contribuição previdenciária:
"Art. 24.  O valor do Bônus de Eficiência e Produtividade na Atividade de Auditoria-Fiscal do Trabalho não integrará o vencimento básico, não servirá de base de cálculo para adicionais, gratificações ou qualquer outra vantagem pecuniária e não constituirá base de cálculo de contribuição previdenciária".
9.	Esse dispositivo legal chamou atenção porque o art. 17 da supramencionada Lei estendeu o pagamento do Bônus de Eficiência e Produtividade aos inativos e pensionistas sem a devida contribuição previdenciária, o que contraria o regime solidário e contributivo da Previdência Social, mesmo levando em consideração os diferentes percentuais definidos nas tabelas mencionadas nos §§ 2º e 3º do art. 17, posto que seria devido em qualquer hipótese o mínimo de 35% sobre os valores definidos no art. 21 da Lei 13.464/2017 e o que vier a ser definido pelo Comitê Gestor mencionado no art. 16 da mesma lei.
10.	É de conhecimento notório que o Brasil adota dois modelos de previdência social: a) modelo de repartição simples, de caráter obrigatório e contributivo, fundamentado no princípio da solidariedade; e b) modelo de capitalização, considerado como um regime complementar, de caráter facultativo.
11.	O primeiro modelo de previdência social, aplicado ao caso, encontra-se fundamentado nos artigos 40, 201 e 202 do texto constitucional.
12.	O regime próprio de previdência social (RPPS) , que é objeto da presente análise, é de natureza pública, filiação obrigatória, repartição simples, benefício definido, caráter contributivo e solidário, mediante contribuição do respectivo ente público, dos servidores ativos e inativos e dos pensionistas, observados critérios que preservem o equilíbrio financeiro e atuarial.
13.	A previdência dos servidores públicos efetivos encontra-se amparo no art. 40 da Constituição Federal. Ela sofreu profundas alterações com as reformas introduzidas pelas emendas constitucionais 20/1998, 41/2003 e 47/2005. Em sede infraconstitucional, os regimes próprios de previdência estão regulamentados pela Lei 9.717/1998.
14.	As reformas no Sistema de Previdência Social do Brasil, introduzidas pelas Emendas Constitucionais 20/1998 e 41/2003, promoveram diversas alterações no texto constitucional e na estrutura previdenciária brasileira. Para a previdência dos servidores públicos, o ponto de maior discussão foi a incidência de contribuição previdenciária sobre os inativos, que somente foi possível com a mudança no texto constitucional. Essas reformas previdenciárias tiverem como objetivo o equilíbrio financeiro e atual do sistema.
15.	O Princípio do Equilíbrio Financeiro e Atuarial, introduzido pela primeira reforma (EC 20/1998) , veio dar segurança ao sistema e corrigir distorções promovidas por legislações anteriores que não se preocupavam com as obrigações que os direitos concedidos geravam para toda a sociedade brasileira.
16.	Com a instituição do Princípio do Equilíbrio Financeiro e Atuarial, uma nova fase da Previdência Social foi inaugurada, trazendo a necessidade de uma legislação que considere a necessidade de sustentabilidade financeira do sistema e que permita a concessão de benefícios com uma estreita relação com os valores contribuídos.
17.	O sistema previdenciário é de grande importância na sociedade. Não se pode negar o auxílio que esse sistema traz para grande parcela da sociedade, desde a manutenção de renda para os usuários do sistema até a segurança social para aqueles que sabem que podem contar com a previdência quando necessitarem. Diante disso, para que isso aconteça, é necessário que o sistema previdenciário se sustente no presente e no futuro. De nada adianta um sistema que ofereça diversos benefícios e que na prática seja inviável sua manutenção. Foi com esse intuito que foi constitucionalizado o Princípio do Equilíbrio Financeiro e Atuarial para o sistema previdenciário brasileiro.
18.	O Princípio do Equilíbrio Financeiro e Atuarial busca dar uma realista relação entre a arrecadação previdenciária e os gastos com benefícios. Muitos acreditam que esse princípio veio suprimir diversos direitos dos segurados da previdência, mas, o que ocorre, é que esse princípio veio corrigir distorções para garantir a manutenção dos benefícios atuais e futuros.
19.	Equilíbrio financeiro, então, é o equilíbrio entre as receitas e as despesas do sistema previdenciário no mesmo exercício financeiro. No sistema previdenciário brasileiro de repartição, conforme já citado, as contribuições arrecadadas custeiam os benefícios que estão sendo pagos nesse momento, é o chamado pacto de gerações, em que uma geração custeia os benefícios recebidos por outra geração. Assim, é necessário que o montante que é arrecadado seja igual ou superior ao montante que o sistema gasta para manter os benefícios previdenciários.
20.	O Princípio do Equilíbrio Financeiro e Atuarial, assim, se constitui como um princípio que busca o equilíbrio das contas da previdência social, sob o aspecto financeiro e atuarial, global e individual. É um princípio que busca garantir a manutenção do sistema previdenciário, fazendo com que os benefícios devidos por lei sejam satisfeitos no presente e no futuro. Utilizando, para isso, técnicas financeiras e atuariais que considerem fatores como a variação demográfica da população, volume de contribuições e de benefícios em manutenção, períodos de contribuição de manutenção de benefícios, além de diversos outros fatores que devam ser considerados para que haja esse equilíbrio.
21.	A importância desse princípio fica evidente com a sua inserção no texto constitucional, colocando-o como princípio constitucional. Isso mostra a preocupação do detentor do poder constituinte de reforma, o legislador federal, com o equilíbrio econômico da previdência social. E não é para menos essa preocupação, pois dada a importância da previdência social na sociedade, nada mais legítimo do que a preocupação de manter um sistema que seja sustentável e duradouro, sem riscos de quebra ou que a sociedade tenha que arcar com custos elevados que, em vez de ter um caráter social, acabam promovendo a desigualdade de renda no Brasil.
22.	O motivo desse primado ter sido guinado à altura constitucional é sua absoluta imperiosidade no contexto do ordenamento. Sem seu perfilhamento, dificilmente o administrador público ou o particular lograrão a intenção inicial a que se propuseram, vale dizer a segurança da ordem previdenciária.
23. 	O princípio foi inserido no texto da Lei Maior como mandamento a ser perseguido pelo legislador ordinário e acompanhado de perto pelo organizador da Previdência Social. Não se trata de abstração especulativa ou construção doutrinária; é comando dispositivo invocável quando das medidas que atentem contra sua determinação. Se ignorado pelo administrador ou legislador ordinário, vale dizer, pelo aplicador da regra previdenciária, a providência tomada reveste-se da classificação jurídica de inconstitucionalidade, sobrevindo os consectários inerentes.
24.	É exatamente visando esse equilíbrio financeiro que houve a aprovação da Emenda Constitucional 103/2019 com diversas modificações no regime de previdência dos servidores públicos e dos trabalhadores da iniciativa privada.
25.	Diante disso, esta Unidade Técnica entende que os §§ 2º e 3º do artigo 17 da Medida Provisória 765/2016, convertida na Lei 13.494/2017, vai de encontro ao que estabelece o regime solidário e contributivo da Previdência Social (art. 40, caput, da Constituição Federal) introduzido pela Emenda Constitucional 20/1998.
26.	Visando a reforçar essa afirmativa, vejamos abaixo entendimentos do Supremo Tribunal Federal sobre o tema:
"O princípio da solidariedade se presta a universalizar o âmbito de potenciais contribuintes, mitigando a referibilidade que é própria das contribuições. Não se presta o referido postulado a legitimar distorções na base de cálculo das contribuições, as quais, no intuito desmedido de arrecadar, acarretam o desvirtuamento da natureza retributiva que deve marcar os regimes de previdência".
[ARE 669.573 AgR, rel. min. Roberto Barroso, j. 4-8-2015, 1ª T, DJE de 26-8-2015.]
"O sistema público de previdência social é fundamentado no princípio da solidariedade (art. 3º,  I, da CB/1988) , contribuindo os ativos para financiar os benefícios pagos aos inativos. Se todos, inclusive inativos e pensionistas, estão sujeitos ao pagamento das contribuições, bem como aos aumentos de suas alíquotas, seria flagrante a afronta ao princípio da isonomia se o legislador distinguisse, entre os beneficiários, alguns mais e outros menos privilegiados, eis que todos contribuem, conforme as mesmas regras, para financiar o sistema. Se as alterações na legislação sobre custeio atingem a todos, indiscriminadamente, já que as contribuições previdenciárias têm natureza tributária, não há que se estabelecer discriminação entre os beneficiários, sob pena de violação do princípio constitucional da isonomia".
[RE 450.855 AgR, rel. min. Eros Grau, j. 23-8-2005, 1ª T, DJ de 9-12-2005.]
"Impossibilidade da incidência de contribuição previdenciária sobre o terço constitucional de férias. A jurisprudência do STF firmou-se no sentido de que somente as parcelas que podem ser incorporadas à remuneração do servidor para fins de aposentadoria podem sofrer a incidência da contribuição previdenciária".
[AI 710.361 AgR, rel. min. Cármen Lúcia, j. 7-4-2009, 1ª T, DJE de 8-5-2009.]
= AI 712.880 AgR, rel. min. Ricardo Lewandowski, j. 26-5-2009, 1ª T, DJE de 11-9-2009
27.	Percebe-se que é entendimento pacífico do STF de que somente as parcelas que podem ser incorporadas à remuneração do servidor para fins de aposentadoria podem sofrer a incidência da contribuição previdenciária.
28.	Com base nessa jurisprudência do STF, esta Unidade Técnica entende que a recíproca também é verdadeira, ou seja, somente as parcelas que sofrem a incidência da contribuição previdenciária podem ser incorporadas à remuneração do servidor para fins de aposentadoria e pensões.
29.	Segundo lição de José dos Santos Carvalho Filho (in Manual de Direito Administrativo: 28. ed. São Paulo: Atlas, 2015, p. 716. Edição eletrônica) .
"Não há a menor dúvida de que os benefícios previdenciários são, como regra, caracterizados pela onerosidade, o que significa que sua concessão implica utilização de recursos públicos, normalmente vultosos em face do quantitativo de beneficiários. Sendo assim, é natural que tais benefícios devam refletir a contraprestação pelos valores que o servidor vai paulatinamente pagando a título de contribuição. Por essa razão, a Constituição foi bem clara ao estabelecer, para os servidores públicos, "regime de previdência de caráter contributivo", de forma a ser preservado o equilíbrio financeiro e atuarial, como consta do art. 40, caput, da CF, com a redução da EC nº 20/98".
30.	Esta Corte de Contas já se pronunciou sobre essa matéria. O item 9.2.1. do Acórdão 1286/2008-TCU-Plenário, relator: Ministro Marcos Bemquerer, esclarece que:
"9.2.1. no regime contributivo previdenciário constitucional é vedado ao servidor público carrear para os proventos da aposentadoria ou para a pensão por ele instituída parcela da remuneração sobre a qual não incidiu desconto previdenciário";
31.	Diante de tais considerações, nota-se que o sistema de contributividade cria um dever aos servidores de pagar as contribuições, durante o período de atividade, de forma paulatina e sucessiva, visando sua qualidade de futuro beneficiário. No entanto, após a inatividade remunerada, em gozo dos benefícios previdenciários, tais contribuições também serão necessárias, pois visa o equilíbrio financeiro e atuarial, de forma que haja a maior correspondência possível entre o ônus da contribuição e o valor dos benefícios. O art. 1º, caput e inciso II, da Lei 9.717/1998, dispõe expressamente que os regimes próprios de previdência social dos servidores públicos da União, dos Estados, do Distrito Federal e dos Municípios, dos militares dos Estados e do Distrito Federal deverão ser organizados, baseados em normas gerais de contabilidade e atuária, de modo a garantir o seu equilíbrio financeiro e atuarial, observado o financiamento mediante recursos provenientes da União, dos Estados, do Distrito Federal e dos Municípios e das contribuições do pessoal civil e militar, ativo, inativo e dos pensionistas, para os seus respectivos regimes.
32.	Quanto à solidariedade, mais uma vez, José dos Santos Carvalho Filho salienta que (in Manual de Direito Administrativo: 28. ed. São Paulo: Atlas, 2015, p. 718. Edição eletrônica) :
 "A solidariedade em relação ao regime está a indicar que a contribuição previdenciária não se destina apenas a assegurar benefício do contribuinte e à sua família, mas, ao contrário, assume objetivo também de caráter social, exigindo-se que pessoa já beneficiadas, pelo regime continuem tendo a obrigação de pagar a contribuição previdenciária, agora não mais para o exercício do direito próprio, mas sim em favor do sistema do qual são integrantes, ainda que já tenham conquistado seu direito pessoal. É exatamente nesse aspecto, em que o contribuinte socorre o sistema, que se deve entender ser solidário o regime de previdência".
33.	Então, é a manutenção do equilíbrio financeiro e atuarial do sistema previdenciário a principal justificativa para a solidariedade da pessoa federativa, dos servidores ativos, inativos e pensionistas, no que tange às contribuições previdenciárias.
34.	Assim, não é possível se imaginar que o texto inserido no art. 17 da Medida Provisória 765/2016, convertida na Lei 13.464/2017, tenha como objetivo estender o pagamento do bônus de eficiência aos inativos e pensionistas sem que tal parcela sofra incidência da contribuição previdenciária, conforme previsto no art. 24 da mesma lei, afrontando claramente a Constituição Federal.
35.	O valor do Bônus de Eficiência, a despeito de ser incorporado aos proventos de aposentadoria e pensões, não incide contribuição previdenciária, com respaldo no art. 24 da Lei 13.464/2017, o que se reafirma, afronta a Constituição Federal (art. 40, caput) , especialmente o Princípio do Equilíbrio Financeiro e Atuarial, que é resultante do regime solidário e contributivo da Previdência Social.
36.	Com isso, conclui-se que o pagamento do Bônus de Eficiência e Produtividade aos inativos e pensionistas, na forma dos parágrafos 2º e 3º do art. 17 da Lei 13.464/2017, afronta o art. 40, caput, da Constituição Federal, por falta de incidência, na atividade, de contribuição previdenciária da referida parcela remuneratória.
37.	Nesse caso, como se trata de afronta dos §§ 2º e 3º, incisos I e II, do art. 17 da Lei 13.464/2017 em face do art. 40, caput, da Constituição Federal, caberia a este Tribunal, no âmbito do controle difuso ou incidental de constitucionalidade, afastar a incidência/aplicação dos supramencionados dispositivos infraconstitucionais para o caso concreto.
38.	Ao apreciar o tema no âmbito do Acórdão 2000/2017-TCU-Plenário (Ministro-Relator Benjamin Zymler) , apresar de negar conhecimento à representação, reconheceu que o pagamento do Bônus de Eficiência sem a incidência de contribuição na atividade violaria a Constituição Federal. 
39.	Diante do exposto, como o pagamento do Bônus de Eficiência e Produtividade aos aposentados e pensionistas, não incide, na atividade, contribuição previdenciária, com respaldo no art. 24 da Lei 13.464/2017, o que, como já foi dito, afronta o art. 40, caput, da Constituição Federal, especialmente o Princípio do Equilíbrio Financeiro e Atuarial, esta Unidade Técnica entende que o ato de aposentadoria pode ser apreciado pela ilegalidade.
40.	Sabe-se que o Supremo Tribunal Federal, no âmbito do Mandado de Segurança 35498, concedeu liminar em favor dos substituídos do Sindicato Nacional dos Auditores Fiscais do Trabalho no sentido de determinar que o Tribunal de Contas da União, nos casos concretos submetidos à sua apreciação, se abstenha de afastar a incidência dos §§ 2º e 3º dos artigos 7º e 17 da Medida Provisória 765/2016, convertida na Lei 13.464/2017. Tal decisão ainda não transitou em julgado.
41.	Assim, visto que a servidora está amparada por decisão do Supremo Tribunal Federal, este Tribunal fica impossibilitado de afastar a incidência dos §§ 2º e 3º dos artigos 7º e 17 da Medida Provisória 765/2016, convertida na Lei 13.464/2017, tendo como consequência efetivar determinações à Unidade Jurisdicionada quanto à supressão dos proventos.
42.	Todavia, vale esclarecer que a existência de decisão judicial ou administrativa contrária ao entendimento do TCU não impede a apreciação do ato para fins de registro. Em apreciação de atos de pessoal, o TCU pode manifestar entendimento diferente do declarado por outras instâncias do Poder Judiciário ou da Administração Pública, inclusive mediante o julgamento pela ilegalidade dos atos de aposentadoria amparados por decisão judicial ou normas editadas pelos demais poderes da administração pública.
43.	O TCU exerce a sua jurisdição independentemente das demais instâncias. O Tribunal possui competências próprias e privativas, estatuídas pela Constituição Federal e pela sua Lei Orgânica, inexistindo vinculação entre o processo do TCU e outro versando sobre idêntica matéria no âmbito do Poder Judiciário ou da Administração Pública.
44.	Cabe esclarecer que é firme o entendimento deste Tribunal de que as decisões de órgãos do Poder Judiciário ou da Administração Pública não podem compelir esta Corte de Contas a registrar ato de concessão.
45.	Portanto, como não há amparo na jurisprudência deste Tribunal para o pagamento atual da rubrica Bônus de Eficiência, entende-se que o ato deve ser apreciado pela ilegalidade.
46.	Por fim, vale destacar que o aludido ato deu entrada neste Tribunal há menos de cinco anos, não sendo aplicável, portanto, o procedimento de contraditório e ampla defesa determinado pelo Acórdão 587/2011-TCU-Plenário.
CONCLUSÃO
47.	A abrangência e a profundidade das verificações levadas a efeito fundamentam convicção de que o ato de aposentadoria deve ser apreciado pela ilegalidade em razão do pagamento do Bônus de Eficiência, sem que haja a incidência de contribuição previdenciária na atividade, resultando em descumprimento do disposto no art. 40, caput, da Constituição Federal.
PROPOSTA DE ENCAMINHAMENTO
48.	Ante o exposto, com fundamento nos arts. 71, inciso III, da Constituição Federal, 1o, inciso V, e 39, inciso II, da Lei 8.443/1992 e 260, § 1o, do Regimento Interno do Tribunal de Contas da União, propõe-se:
a) considerar ilegal e negar o registro do ato constante do presente processo.
b) determinar, com fundamento no art. 4º, inciso I, da Resolução TCU 315/2020, ao Ministério do Trabalho (atualmente incorporado ao Ministério da Economia) que:
b.1) acompanhe o desfecho do julgamento do Mandado de Segurança 35498 ainda sem decisão definitiva do Supremo Tribunal Federal. Havendo decisão final desfavorável à interessada, deverá ser encaminhado novo ato para apreciação deste Tribunal;
b.2) comunique a interessada do teor desta decisão, no prazo de 30 (trinta) dias;
b.3) no prazo de 30 (trinta) dias, contados da ciência da decisão, envie a este Tribunal documentos comprobatórios de que a interessada está ciente do julgamento deste Tribunal."
	É o Relatório.

não há.

Procurador Júlio Marcelo de Oliveira.

PESSOAL. APOSENTADORIA. PAGAMENTO DO BÔNUS DE EFICIÊNCIA E PRODUTIVIDADE. RESPEITO À DECISÃO DO STF. LEGALIDADE DO ATO. CONCESSÃO DE REGISTRO. ARQUIVAMENTO.

APOSENTADORIA (APOS)

Secretaria de Fiscalização de Integridade de Atos e Pagamentos de Pessoal e de Benefícios Sociais (Sefip).

Cuidam os autos de ato de concessão de aposentadoria de Maria de Jesus Rufino, vinculada ao extinto Ministério do Trabalho, submetido eletronicamente, para fim de registro, à apreciação do Tribunal de Contas da União (TCU) , de acordo com o art. 71, inciso III, da Constituição Federal. 
Consigno, inicialmente, que os atos ingressaram neste Tribunal há menos do que os cinco anos estabelecidos pelo Supremo Tribunal Federal (RE 636.553/RS - Tema 445 de repercussão geral) , e referendados por esta Corte (Acórdão 122/2021-TCU-Plenário, rel. Min. Walton Alencar Rodrigues) , para a concessão de registro tácito.
A Sefip, com anuência do MPTCU, propôs considerar ilegal o ato e negar-lhe registro, em razão do pagamento do Bônus de Eficiência e Produtividade sem a devida contribuição previdenciária, introduzido pela Medida Provisória (MP) 765/2016, convertida na Lei 13.464/2017, contrariando o regime solidário e contribuitivo da Previdência Social. 
Considerando que a rubrica está isenta de contribuição configura-se como pro labore faciendo. A exposição de motivos elaborada pelo então Ministro do Planejamento Dyogo Henrique de Oliveira para o Presidente da República adotar a medida provisória (MP 765/2016) inclui a dita gratificação no âmbito do Programa de Produtividade da Auditoria-Fiscal do Trabalho, o que é revelador de sua natureza não permanente:
"16. Fruto desse acordo, estão sendo instituídos o Programa de Produtividade da Auditoria-Fiscal do Trabalho e o Bônus de Eficiência e Produtividade na Atividade Auditoria-Fiscal do Trabalho, com o objetivo de incrementar a produtividade nas áreas de atuação dos ocupantes do cargo de Auditor-Fiscal do Trabalho."
Registro, inicialmente, minha concordância com a proposta alvitrada pela unidade, aquiescida pela manifestação do Ministério Público junto ao TCU - MPTCU. As diversas decisões já proferidas por esta Corte consideravam ilegais os atos mas, em cumprimento às decisões concedidas nos diversos mandados de segurança impetrados acerca da matéria, condicionava a suspensão do pagamento do bônus de eficiência e produtividade previsto na Lei n.º 13.464/2017 à desconstituição das respectivas decisões judiciais.
Ocorre que, ao apreciar o aludido bônus de eficiência no bojo do MS 35.498-STF, o Plenário do STF proferiu definitivamente a seguinte deliberação, em 13/4/2021, a qual foi publicada em 6/5/2021, e transitou em julgado em 2/6/2021:
"EMENTA: CONSTITUCIONAL E ADMINISTRATIVO. IMPOSSIBILIDADE DE EXERCÍCIO DE CONTROLE DE CONSTITUCIONALIDADE COM EFEITOS ERGA OMNES E VINCULANTES PELO TRIBUNAL DE CONTAS DA UNIÃO. DECISÃO DE AFASTAMENTO GENÉRICO E DEFINITIVO DA EFICÁCIA DE DISPOSITIVOS LEGAIS SOBRE PAGAMENTO DE "BÔNUS DE EFICIÊNCIA E PRODUTIVIDADE NA ATIVIDADE TRIBUTÁRIA E ADUANEIRA" A INATIVOS E PENSIONISTAS, INSTITUÍDO PELA LEI 13.464/2017. MANDADO DE SEGURANÇA COLETIVO PROCEDENTE. ORDEM CONCEDIDA.
1. O Tribunal de Contas da União, órgão sem função jurisdicional, não pode declarar a inconstitucionalidade de lei federal com efeitos erga omnes e vinculantes no âmbito de toda a Administração Pública Federal. 
2. 	Decisão do TCU que acarretou o total afastamento da eficácia dos §§ 2º e 3º dos artigos 7º e 17 da Medida Provisória 765/2016, convertida na Lei 13.464/2017, no âmbito da Administração Pública Federal. 
3. 	Impossibilidade do controle difuso exercido administrativamente pelo Tribunal de Contas trazer consigo a transcendência dos efeitos, de maneira a afastar incidentalmente a aplicação de uma lei federal, não só para o caso concreto, mas para toda a Administração Pública Federal, extrapolando os efeitos concretos e interpartes e tornando-os erga omnes e vinculantes. 
4. 	CONCESSÃO DA ORDEM NO MANDADO DE SEGURANÇA COLETIVO para afastar a determinação contida no item 9.2 do Acordão 2.000/2017 do Tribunal de Contas da União, proferido no Processo TC 0Processo 216.009/2017-1 e determinar que as aposentadorias e pensões dos servidores substituídos sejam analisadas em conformidade com os dispositivos legais vigentes nos §§ 2º e 3º do art. 7º da Lei nº 13.464/2017 e inciso XXIII do § 1º do art. 4º da Lei nº 10.887/2004. 
[...]
EXTRATO DE ATA
MANDADO DE SEGURANÇA 35.498 
PROCED.: DISTRITO FEDERAL 
RELATOR: MIN. ALEXANDRE DE MORAES 
IMPTE. (S) : SINDICATO NACIONAL DOS AUDITORES FISCAIS DO TRABALHO SINAIT ADV. (A/S) : FELIPE TEIXEIRA VIEIRA (31718/DF, 27809/A/MT, 214342/RJ, 389419/SP) IMPDO. (A/S) : PRESIDENTE DO TRIBUNAL DE CONTAS DA UNIÃO 
PROC. (A/S) (ES) : AGU - RICARDO OLIVEIRA LIRA 
PROC. (A/S) (ES) : AGU - FERNANDA PEREIRA COSTA SILVA 
Decisão: O Tribunal, por maioria, concedeu a segurança para afastar a determinação contida no item 9.2 do Acórdão 2.000/2017 do Tribunal de Contas da União, proferido no Processo TC Processo 021.009/2017-1, e determinar que as aposentadorias e pensões dos servidores substituídos sejam analisadas em conformidade com os dispositivos legais vigentes nos §§ 2º e 3º do art. 7º da Lei nº 13.464/2017 e inciso XXIII do § 1º do art. 4º da Lei nº 10.887/2004, prevendo o pagamento do bônus de eficiência, vedado o afastamento da eficácia de dispositivo legal por decisão administrativa do Tribunal de Contas da União, nos termos do voto do Relator, vencidos os Ministros Edson Fachin e Marco Aurélio. Os Ministros Roberto Barroso e Rosa Weber acompanharam o Relator com ressalvas. Falou, pelo impetrado, o Dr. Ricardo Oliveira Lira, Advogado da União. Plenário, Sessão Virtual de 2.4.2021 a 12.4.2021.
7.	Diante, portanto, da aludida deliberação final do STF, o TCU deve considerar legal o presente ato de aposentadoria, concedendo-lhe o respectivo registro, em respeito à coisa julgada, nos termos do art. 5º, XXXVI, da CF88.
	Ante o exposto, VOTO por que o Tribunal adote a minuta de Acórdão que ora submeto à apreciação deste Colegiado.
TCU, Sala das Sessões, em 5 de outubro de 2021.
AROLDO CEDRAZ
Relator